---
title: "Devoir Final 1"
author: "D. John Pascal Belande"
date: '2022-06-04'
output: word_document
---

```{r setup, include=FALSE}
knitr::opts_chunk$set(echo = TRUE)
```

#Informatique pour Sciences sociales
##Devoir final 1

Le travail demandé pour ce devoir est d'utiliser les données du documents excel agregats monetaires disponible sur le site de la BRH d'en tirer 3 variables et ensuite d'effectuer toute une serie de test sur ces variables.

Pour effectuer ce travail, on fera:
- Une importation des donneés
- Un netoyage des données
- Les differents graphes
- Les differents tests


```{r cars}
###lancements des differents packages utilisé pour le devoir
library(tidyverse)
library(readxl)
library(tseries)
library(lmtest)

########importation des données

lienurl<-"https://www.brh.ht/wp-content/uploads/agregatsmon.xls"
GET(lienurl,
    write_disk(tf<-tempfile(fileext="agregatsmon.xls")))
agregat<-read_excel(tf,1L)
agregat

 ####transformation et netoyage des données
agregat<-data.frame(agregat)

colnames(agregat)<-agregat[2,]  #####utilisation d'une ligne comme nom des autres lignes

####creation d'un data frame avec les variables choisis.
####on a elimine les lignes et colones non necessaire
travail<-agregat[26:520,c(1,4,12,14)]

####renomer les collones du dataframe
colnames(travail)<-c("Date","M3_M.G.","Base_Monetaire_M.G.","Monnaie_en_Circulation_M.G.")

str(travail)

####apres avoir explorer le data frame les donnes ont ete vu en format characteres on les converti donc en format numerique
travail$Date <- as.numeric(travail$Date)
travail$Base_Monetaire_M.G. <- as.numeric(travail$Base_Monetaire_M.G.)
travail$Monnaie_en_Circulation_M.G. <- as.numeric(travail$Monnaie_en_Circulation_M.G.)
travail$M3_M.G. <- as.numeric(travail$M3_M.G.)

str(travail)
####pour coriger les date et les afficher corectement
travail$Date <- as.Date(travail$Date,origin = "1899-12-30")
str(travail)
####apres exploration, certaines dtes ne sont pas affiche, on corige donc le probleme manuelement
travail$Date[309] <- "2004-07-01"
travail$Date[310] <- "2004-08-01"
travail$Date[311] <- "2004-09-01"
travail$Date[312] <- "2004-10-01"
travail$Date[313] <- "2004-11-01"
travail$Date[314] <- "2004-12-01"

travail$Date[315] <- "2005-01-01"
travail$Date[316] <- "2005-02-01"
travail$Date[317] <- "2005-03-01"
travail$Date[318] <- "2005-04-01"
travail$Date[319] <- "2005-05-01"
travail$Date[320] <- "2005-06-01"

travail$Date[360] <- "2008-10-01"
travail$Date[361] <- "2008-11-01"
travail$Date[362] <- "2008-12-01"

travail$Date[363] <- "2009-01-01"
travail$Date[364] <- "2009-02-01"


str(travail)
```

Pour les 3 variables choisi, il nous a été demandé de:

- vérifier si elles sont stationnaires en niveau ou en différence premiere ou deuxieme
- vérifier les sens de la causalité, au sens de Granger, entre ces trois variables
- réaliser une regression linéaire tenant compte des résultats des tests de causalité

Pour ce faire, nous avons choisi comme variable
- La base mpnetaire
- la masse mometaire en circulation
- M3
Le tout exprimé en million de gourdes

###Test de stationarite

A time series is said to be “stationary” if it has no trend, exhibits constant variance over time, and has a constant autocorrelation structure over time.

One way to test whether a time series is stationary is to perform an augmented Dickey-Fuller test, which uses the following null and alternative hypotheses:

$H_0$: The time series is non-stationary. In other words, it has some time-dependent structure and does not have constant variance over time.

$H_A$: The time series is stationary.

To perform an augmented Dickey-Fuller test, we can use the adf.test() function from the tseries library. 

Source: https://www.statology.org/dickey-fuller-test-in-r/

```{r pressure, echo=FALSE}
ggplot(travail, aes(x = Date, y = Base_Monetaire_M.G.))+
  geom_line()+
  labs(title = " Base monetaire en million de gourdes")

adf.test(travail$Base_Monetaire_M.G.)

```

```{r pressure, echo=FALSE}
ggplot(travail, aes(x = Date, y = Monnaie_en_Circulation_M.G.))+
  geom_line()+
  labs(title = "Monnaie en Circulation en Million de Gourdes")

adf.test(travail$Monnaie_en_Circulation_M.G.)

```

```{r pressure, echo=FALSE}
ggplot(travail, aes(x = Date, y = M3_M.G.))+
  geom_line()+
  labs(title = " Aggregat monetaire M3 en million de gourdes")

adf.test(travail$M3_M.G.)

```
Avec une p-value plus grande que le taux d'erreur de 5%, il n'y a pas d'assez de preuves pour rejetter l'hypothese nulle de non-stationnarite des trois variables. Les variables sont donc non-stationnaires en niveau.





###Test de stationnarite en difference

Le test de stationarité permet de mesurer à quel point les variables sont liés au temps

A concept that is closely related to stationarity is order of integration, which is how many times we need to difference a series until it becomes stationary. 

A series is I(0), that is, integrated of order  0  if it is already stationary (it is stationary in levels, not in differences); a series is I(1) if it is nonstationary in levels, but stationary in its first differences.

source: https://bookdown.org/ccolonescu/RPoE4/time-series-nonstationarity.html

```{r pressure, echo=FALSE}
g1<- diff(travail$Base_Monetaire_M.G.)
plot(g1, ylab = "Base Monetaire en million de gourdes.")
adf.test(g1, k=2)

g2<- diff(travail$Monnaie_en_Circulation_M.G.)
plot(g2, ylab = "Monnaie en Circulation en million de gourdes")
adf.test(g2, k=2)

g3<- diff(travail$M3_M.G.)
plot(g3, ylab = "Agregat monetaire M3 en million de gourdes")
adf.test(g3, k=2)

```
Grace à ce nouveau test on voit que les p-value sont tous inferieures au risque $\alpha$ = 0.05, par consequent on rejette l'hypothese nulle de non-stationnarite en difference. Les trois variables sont donc stationnaires en difference premiere ou deuxieme.

Cette conclusion est verifiable par les graphes. On peut observer la converge des points pour chaque variable, moins de variation donc une stationnarite.




### 2. Test de causalite, au sens de Granger

Le test de Granger permet de mesurer l'incidence de variable l'une sur l'autre.


Granger-Causality Test in R, The Granger Causality test is used to examine if one time series may be used to forecast another.

Null Hypothesis (H0):

Time series X does not cause time series Y to Granger-cause itself.

Alternative Hypothesis (H1):

Time series X  cause time series Y to Granger-cause itself.

Knowing the value of a time series X at a given lag is valuable for forecasting the value of a time series Y at a later time period is referred to as “Granger-causes.”

This test generates an F test statistic along with a p-value.

We can reject the null hypothesis and infer that time series X Granger causes time series Y if the p-value is less than a particular significance level (e.g. =.05).

In R, we may use the grangertest() function from the lmtest package to perform a Granger-Causality test, which has the following syntax:

grangertest(X, Y, order = 1)

where:

X: This is the very first time series.

Y: The second set of the time series

order: In the first time series, the number of lags to utilize. The default value is 1.

Source: https://www.r-bloggers.com/2021/11/granger-causality-test-in-r-with-example/

```{r pressure, echo=FALSE}
grangertest(M3_M.G. ~ Base_Monetaire_M.G., data = travail, order = 1)
grangertest(M3_M.G. ~ Base_Monetaire_M.G., data = travail, order = 2)

grangertest(Monnaie_en_Circulation_M.G. ~ Base_Monetaire_M.G., data = travail, order = 1)
grangertest(Monnaie_en_Circulation_M.G. ~ Base_Monetaire_M.G., data = travail, order = 2)

grangertest(Base_Monetaire_M.G. ~ M3_M.G., data = travail, order = 1)
grangertest(Base_Monetaire_M.G. ~ M3_M.G., data = travail, order = 2)

grangertest(Base_Monetaire_M.G. ~ Monnaie_en_Circulation_M.G., data = travail, order = 1)
grangertest(Base_Monetaire_M.G. ~ Monnaie_en_Circulation_M.G., data = travail, order = 2)

```

Si les p-value > $\alpha$ = 0.05, il n'y a pas assez d'evidences pour rejetter l'hypothese nulle de non-causalite au sens de Granger.

###Estimation
```{r pressure, echo=FALSE}
estimation <- lm(M3_M.G. ~ Base_Monetaire_M.G., Monnaie_en_Circulation_M.G., data = travail)
summary(estimation)$coef

```

```{r pressure, echo=FALSE}

```

Note that the `echo = FALSE` parameter was added to the code chunk to prevent printing of the R code that generated the plot.
